臺灣桃園地方法院民事判決　　　　　　　93年度訴字第662 號
原　　　告　甲○○
送達代收人　丙○○
被　　　告　乙○○
上列當事人間請求分割共有物事件，本院於民國94年1 月4 日言
詞辯論終結，判決如下：
    主       文
兩造共有坐落桃園縣大園鄉○○○段崁腳小段第一六九地號土地
，面積一三八六平方公尺，其分割方法如附圖所示，編號A 部分
面積四七○平方公尺、B 部分面積一○五平方公尺、C 部分面積
六一平方公尺、D 部分面積五七平方公尺，合計面積六九三平方
公尺之土地歸被告所有。編號E 部分面積四五四平方公尺、F 部
分面積一八七平方公尺、G 部分面積一平方公尺、H 部分面積五
一平方公尺，合計面積六九三平方公尺之土地歸原告所有。
訴訟費用由被告負擔二分之一，餘由原告負擔。
    事       實
甲、原告方面：
一、聲明：如主文所示。
二、陳述：坐落桃園縣大園鄉○○○段崁腳小段第169 地號，面
    積1,386 平方公尺之土地（下稱系爭土地），係兩造共有，
    所有權應有部分各為2 分之1 ，而兩造並無不分割之協議，
    系爭土地亦無不能分割之原因，然經原告促請被告協議分割
    方案，被告均置之不理。爰依民法第823 條、第824 條之規
    定，請求判決如聲明所示。
三、證據：提出原告
    地政事務所土地複丈結果通知書、蘆竹地政事務所土地複丈
    成果圖、地籍圖謄本（均為影本）各1 紙、土地登記謄本2
    紙、被告
    果通知書1 紙、蘆竹地政事務所土地複丈成果圖1 紙。
乙、被告方面：被告未於言詞辯論期日到場，亦未提出書狀作何
　　聲明或陳述。
丙、本院依職權勘驗現場並囑託桃園縣蘆竹地政事務所測量人員
    就系爭土地之面積、位置為測量，有勘驗筆錄及複丈成果圖
    附卷。
    理      由
壹、程序方面：本件被告經合法通知，無正當理由，未於言詞辯
　　論期日到場，核無民事訴訟法第386 條各款所列情形，爰依
  原告聲請，由其一造辯論而為判決。
貳、實體方面：
一、本件原告起訴主張，系爭土地為兩造共有，所有權應有部分
    各為2 分之1 ，兩造並無不分割之協議，系爭土地亦無不能
    分割之原因，然經原告促請被告協議分割時，被告均置之不
    理，爰依民法第823 條、第824 條之規定，請求判決如聲明
    所示等語。
    被告則未於言詞辯論期日到場，亦未提出書狀作何聲明或陳
    述。
二、原告主張系爭土地為兩造所共有，所有權應有部分各為2 分
    之1 ，且兩造間並無不分割之協議，系爭土地亦無因物之使
    用目的不能分割之情形，而原告前曾邀被告協議方割，然無
    結果之事實，業據提出桃園縣蘆竹地政事務所土地複丈結果
    通知書、蘆竹地政事務所土地複丈成果圖、地籍圖謄本各1
    紙、土地登記謄本2 紙為證，復經本院履勘現場查核無誤。
    被告則經合法通知，既不於言詞辯論期日到場爭執，復未提
    出書狀作何聲明或陳述，則本院依上開調查證據之結果，認
    原告主張之上開事實，應堪信為真實。
三、按每宗耕地分割後每人所有面積未達○．二五公頃者，不得
    分割。但本條例中華民國八十九年一月四日修正施行前之共
    有耕地，得分割為單獨所有，92年2 月7 日修正之農業發展
    條例第16條第1 項第4 款定有明文。經查，系爭土地地目為
    旱，使用分區則為特定農業區，是屬耕地甚明，而其總面積
    為1386平方公尺，則兩造若各以其所有權應有部分之比例分
    割，每人所得面積固未達0.25公頃，然原告取得系爭土地所
    有權應有部分之日期為69年12月9 日，被告則於79年4 月10
    日取得，有系爭土地登記謄本上之記載可稽，是系爭土地乃
    屬89年1 月4 日農業發展條例修正施行前兩造之共有耕地無
    訛，則依上開法律規定，系爭土地仍得分割為單獨所有。再
    按各共有人得隨時請求分割物，但因物之使用目的不能分割
    ，或契約訂有不分割之期限者，不在此限，民法第823 條第
    1 項定有明文；又按共有物分割之方法，不能協議決定者，
    法院得因任何共有人之聲請，命以原物分配於各共有人，同
    法第824 條第2 項第1 款亦有明文。本件兩造共有之系爭土
    地，既無因物之使用目的不能分割之情形，復無不為分割之
    約定，且兩造前未能協議決定分割方法之事實，既已認定，
    則揆諸上揭法律規定，原告請求裁判分割，即屬有據。
四、又原告主張系爭土地之分割方法以如附圖即桃園縣蘆竹地政
    事務所複丈日期93年10月18日之土地複丈成果圖所示，編號
    A 部分面積470 平方公尺、B 部分面積105 平方公尺、C 部
    分面積61平方公尺、D 部分面積57平方公尺，合計面積693
    平方公尺之土地歸被告所有。編號E 部分面積454 平方公尺
    、F 部分面積187 平方公尺、G 部分面積1 平方公尺、H 部
    分面積51平方公尺，合計面積693 平方公尺之土地歸原告所
    有為適當。經查，系爭土地上如附圖所示F 部分有原告所蓋
    面積187 平方公尺之一層磚造瓦頂之建物，現為原告住居使
    用中，其周圍之E 部分面積454 平方公尺、G 部分面積1 平
    方公尺則均為空地；另如附圖所示A 部分面積470 平方公尺
    則為鐵皮搭建之豬舍，B 部分面積105 平方公尺則為養豬場
    出入道路、C 部分面積61平方公尺為空地、D 部分面積57平
    方公尺及H 部分面積51平方公尺則均為養豬場附建之鐵皮屋
    。而上開養豬場原為被告所經營，現已出賣予他人，惟土地
    則仍為被告所有。另系爭土地旁有1 條約2 米餘寬之產業道
    路，沿左側之池塘沿岸通往大園鄉○○路，自華興路可再通
    向中壢市及大園鄉，系爭土地為此產業道路之盡頭，附近並
    無其他住戶，僅有荒地環繞，是除原告及養豬場之人員外，
    極少人車出入，經濟上利用價值不高等情，業經本院履勘現
    場及囑託桃園縣蘆竹地政事務所測量人員測量無誤，有勘驗
    筆錄乙份及複丈日期93年7 月26日、同年10月18日之複丈成
    果圖各1 份在卷可按。是綜合上情，系爭土地各部分之價值
    均無何差別，故依兩造所有權應有部分之比例折算面積後加
    以平均分配，即足使兩造均可加以良好使用，俾地盡其利，
    充足將來經濟發展，而可達公平之旨；再以將如附圖所示A
    、B 、C 、D 部分之土地分配予被告，已可涵蓋養豬場之大
    部分，而將E 、F 、G 、H 部分之土地分予原告，又可使原
    告保存其原有之建物全部，至H 部分雖為養豬場附建鐵皮屋
    之一部分，惟兩造既未約定使用系爭土地之方法，則上開鐵
    皮屋在分割前，本即無權使用具體之土地部分，則在顧及兩
    造所分土地面積應為相同之情況下，使原告取得H 部分之鐵
    皮屋所在之土地部分，已足認係損害最小之方式，況兩造分
    割系爭土地後，非不得協議就H 部分鐵皮屋占用原告土地之
    部分成立租賃或使用借貸關係，是綜上足認，依原告主張之
    分割方案，已兼顧兩造之利益而無何不適當之處。是本院斟
    酌上開各共有人即兩造之利害關係，使用情形，共有物之性
    質及價值、經濟效用、公平經濟原則等情事，認依原告主張
    之分割方案為分割，尚屬可採。
五、從而，原告依民法第823 條第1 項、第824 條第2 項第1 款
    所規定之法律關係，訴請判決系爭土地之分割方法應如附圖
    所示，編號A 部分面積470 平方公尺、B 部分面積105 平方
    公尺、C 部分面積61平方公尺、D 部分面積57平方公尺，合
    計面積693 平方公尺之土地歸被告所有。另編號E 部分面積
    454 平方公尺、F 部分面積187 平方公尺、G 部分面積1 平
    方公尺、H 部分面積51平方公尺，合計面積693 平方公尺之
    土地歸原告所有，即為有理由，應予准許。
六、末按訴訟費用，由敗訴之當事人負擔；因共有物分割、經界
    或其他性質上類似之事件涉訟，由敗訴當事人負擔訴訟費用
    顯失公平者，法院得酌量情形，命勝訴之當事人負擔其一部
    ，民事訴訟法第78條、第80條之1 定有明文。本件固為原告
    勝訴之判決，惟本件既屬共有物分割事件涉訟，兩造於訴訟
    上之所為，又未徒增不必要之費用，且判決結果對兩造之權
    利亦各屬有利，是由敗訴之被告負擔全部訴訟費用者，顯失
    公平，本院酌量此情形，認本件訴訟費用應由兩造各依其就
    系爭土地所有權應有部分之比例分擔，始為公允。
據上論結，本件原告之訴為有理由，依民事訴訟法第78條、第80
條之1 ，判決如主文。
中　　華　　民　　國　　94　　年　　1 　　月　　18　　日
                    臺灣桃園地方法院民事第二庭
                        法      官  張震武
上為正本係照原本作成
如對本判決上訴，須於判決送達後廿日內向本院提出上訴狀
中　　華　　民　　國　　94　　年　　1 　　月　　18　　日
                        法院書記官  惠  莊
